ACORDAO-COMPLETO-2520819

ACÓRDÃO 56/2022 ATA 1/2022 - PRIMEIRA CÂMARA

VISTOS, relatados e discutidos estes autos em que se apreciam embargos de declaração opostos por David Pitel contra o Acórdão 17997/2021-TCU-Primeira Câmara.
ACORDAM os Ministros do Tribunal de Contas da União, reunidos em sessão da Primeira Câmara, com fundamento no art. 34 da Lei 8.443/1992 c/c art. 287 do Regimento Interno do TCU, ante as razões expostas pelo Relator, em: 
9.1. conhecer dos embargos de declaração para, no mérito, rejeitá-los;
9.2. dar ciência da presente deliberação ao embargante e ao órgão de origem.

Embargos de declaração em aposentadoria.

Primeira Câmara

Tribunal Superior do Trabalho.

3. Interessados/Responsáveis/Recorrentes:
3.1. Interessado: David Pitel (XXX.875.351-XX).
3.2. Recorrente: David Pitel (XXX.875.351-XX).

13.1. Ministros presentes: Jorge Oliveira (na Presidência) e Walton Alencar Rodrigues (Relator).
13.2. Ministros-Substitutos convocados: Augusto Sherman Cavalcanti e André Luís de Carvalho.
13.3. Ministro-Substituto presente: Weder de Oliveira.

WALTON ALENCAR RODRIGUES

Ministro Walton Alencar Rodrigues.

Trata-se de embargos de declaração opostos por David Pitel (peça 12) , contra o Acórdão 17997/2021-TCU-Primeira Câmara, de minha relatoria, que julgou ilegal o ato de concessão de aposentadoria emitido em favor do embargante, em razão da incorporação indevida da vantagem quintos/décimos oriundos de funções comissionadas ou cargos de confiança exercidos após 8/4/1998, data de edição da Lei 9.624/1998.
Em síntese, o embargante alega contradição na decisão embargada, tendo em vista que esta Corte considerou ilegal seu ato de aposentadoria, embora tenha reconhecido que a incorporação de quintos que integra seus proventos está fundamentada em decisão judicial transitada em julgado.
O recorrente argumenta, ainda, que o ato concessório deveria ter sido apreciado pela legalidade, diante da modulação de efeitos do STF no RE 638.115/CE, pleiteando o registro de sua aposentadoria.
Assim, requer que os presentes embargos sejam conhecidos e providos, para reformar o acórdão recorrido no sentido de julgar legal e conceder registro ao ato de aposentadoria do embargante.
É o relatório.

Marlucio Lustosa Bonfim (16.619/OAB-DF), representando David Pitel.

Procurador Rodrigo Medeiros de Lima.

APOSENTADORIA. INCORPORAÇÃO DE QUINTOS APÓS A PUBLICAÇÃO DA LEI 9.624/1998. ILEGALIDADE DO ATO. NEGATIVA DE REGISTRO. EMBARGOS DE DECLARAÇÃO. CONHECIMENTO. AUSÊNCIA DE CONTRADIÇÃO. REJEIÇÃO.

APOSENTADORIA (APOS)

Secretaria de Fiscalização de Integridade de Atos e Pagamentos de Pessoal e de Benefícios Sociais (Sefip).

Trata-se de embargos de declaração opostos por David Pitel, contra o Acórdão 17997/2021-TCU-Primeira Câmara, de minha relatoria, que julgou ilegal o ato de concessão de aposentadoria emitido em favor do embargante, em razão da incorporação indevida da vantagem quintos/décimos oriundos de funções comissionadas ou cargos de confiança exercidos após 8/4/1998, data de edição da Lei 9.624/1998.
Em síntese, o embargante alega contradição na decisão recorrida, tendo em vista que esta Corte considerou ilegal seu ato de aposentadoria, embora tenha reconhecido que a incorporação de quintos que integra seus proventos está fundamentada em decisão judicial transitada em julgado. Argumenta, ainda, que o ato concessório deveria ter sido apreciado pela legalidade, diante da modulação de efeitos do STF no RE 638.115/CE.
Conheço do recurso por preencher os requisitos atinentes à espécie.
Quanto ao mérito, rejeito os embargos, por não procederem os vícios apontados.
Em observância ao princípio da independência das instâncias, este Tribunal de Contas exerce a sua jurisdição independentemente das demais esferas (civil, penal, trabalhista, tributária etc.) .
Por sua vez, o art. 71, inciso III, da CF/1988 estabelece a competência constitucional privativa desta Casa para apreciar, com exclusividade, a legalidade dos atos de concessão de aposentadoria, para fins de registro.
Desse modo, possibilita-se que o TCU manifeste entendimento diverso daquele declarado por instâncias do Poder Judiciário, inclusive mediante o julgamento pela ilegalidade de atos de aposentadoria concedidos com vantagens amparadas por decisões judiciais.
A despeito de considerar o ato ilegal e negar-lhe registro, esclareço que a deliberação emitida por esta Corte não possui, por óbvio, o condão de se sobrepor à decisão proferida pelo Poder Judiciário.
Por esse motivo, não foram expedidas determinações à entidade de origem para a interrupção dos pagamentos, tampouco para o seu destaque em parcela absorvível, em respeito à sentença judicial que amparou a parcela impugnada, tendo sido mantidos, em sua plenitude, os efeitos financeiros do ato de aposentadoria julgado ilegal.
Portanto, não houve contradição no acórdão recorrido, visto que esta Corte atuou nos exatos limites de sua competência, respeitando a decisão judicial transitada em julgado.
Também não procede o argumento de que o ato concessório deveria ter sido apreciado pela legalidade, diante da modulação de efeitos do STF no RE 638.115/CE.
Na ocasião, a Suprema Corte reafirmou o entendimento de que é ilegal a incorporação de quintos pelo exercício de função comissionada no período de 8/4/1998 a 4/9/2001, permitindo, no entanto, a permanência das parcelas amparadas por decisão judicial transitada em julgado, hipótese em que são mantidos os pagamentos e não há conversão em parcela compensatória absorvível, em homenagem aos princípios da coisa julgada, segurança jurídica e proteção da confiança (Pleno, j. 18/12/2019, DJe 8/5/2020) .
Nessa linha, transcrevo a tese fixada pelo Supremo Tribunal Federal, em sede de repercussão geral, no julgamento do mencionado RE 638.115/CE:
Tema 395: Ofende o princípio da legalidade a decisão que concede a incorporação de quintos pelo exercício de função comissionada no período de 8/4/1998 até 4/9/2001, ante a carência de fundamento legal.
Registro, por fim, que a questão já havia sido devidamente tratada no acórdão recorrido. Assim, busca o embargante rediscutir o mérito da decisão embargada, o que não é permito nesta espécie recursal.
Ante o exposto, não havendo a alegada contradição na decisão recorrida, rejeito os embargos de declaração opostos David Pitel e voto no sentido de que o Tribunal acolha a minuta de acórdão que submeto à deliberação deste Colegiado.
TCU, Sala das Sessões, em 30 de novembro de 2021.
WALTON ALENCAR RODRIGUES 
Relator